最高法院民事判決　　　　　　　九十六年度台上字第五三五號
上　訴　人　乙○○
訴訟代理人　沈明欣律師
被 上訴 人　甲○○
上列當事人間請求遷讓房屋等事件，上訴人對於中華民國九十五
年八月三十日台灣高等法院台中分院第二審判決（九十五年度上
字第二三六號），提起上訴，本院判決如下：
    主  文
原判決廢棄，發回台灣高等法院台中分院。
    理  由
本件上訴人起訴主張：坐落台中市○村路○段六○八巷一八號房
屋為伊所有，基於孝道而借與伊父即被上訴人居住，茲伊擬出售
系爭房屋或為其他用途，向被上訴人表明收回房屋，惟為被上訴
人所拒等情，爰依民法第四百七十條第二項規定，求為命被上訴
人返還系爭房屋之判決。嗣於原審主張伊已依民法第四百七十二
條第一款規定，終止兩造間之使用借貸契約，爰追加依民法第七
百六十七條所有物返還請求權之法律關係請求等語。
被上訴人則以：系爭房屋係伊與上訴人共同出資購得，雖登記為
上訴人所有，惟約定該屋供伊與配偶即上訴人之母鄭意堅二人安
養餘年之用，待伊與鄭意堅百年後，上訴人始可收回房屋，伊有
生之年自得住居使用系爭房屋等語，資為抗辯。
原審將第一審所為命被上訴人遷讓返還系爭房屋之判決廢棄，改
判駁回上訴人之訴，無非以：系爭房屋為上訴人所有，現為被上
訴人居住使用。被上訴人抗辯系爭房屋為兩造共同出資買受乙節
，尚無證據證明，所辯雖無可採；惟上訴人自承係基於「孝道」
，允許被上訴人住居系爭房屋，被上訴人復稱「伊年事已高行動
不便，所以要住在系爭房屋」、「系爭房屋為供上訴人之父母（
即被上訴人與其妻鄭意堅）安養餘年之用」等語，可見被上訴人
係基於扶養請求權之抗辯，而拒絕搬遷。上訴人既為盡「孝道」
之目的，應允被上訴人住居系爭房屋，以安養天年，自不得依民
法第四百七十條第二項規定請求被上訴人返還房屋。其次，上訴
人主張伊擬出售系爭房屋或供作他用，需用系爭房屋，而依民法
第四百七十二條第一款規定，以書狀向被上訴人表明終止使用借
貸契約，雖無不合，應認系爭使用借貸契約於該書狀送達被上訴
人之日即民國九十五年七月二十八日終止；然按直系血親相互間
，互負扶養之義務。扶養之程度，應按受扶養權利者之需要，與
負扶養義務者之經濟能力及身分定之。此觀民法第一千一百十四
條第一款、第一千一百十九條規定自明。又對行動不便之父親為
看護行為、給予金錢或提供住居場所，均為扶養方法之一。按上
訴人先前為盡「孝道」，允諾被上訴人住居系爭房屋，以安養天
年，而其除系爭房屋外，在台北市尚有房屋乙棟，並有多筆土地
、田賦，且曾任勵德建設股份有限公司常務董事，足見其經濟能
力甚佳；參以被上訴人年事已高行動不便，需住居系爭房屋，則
以系爭房屋供被上訴人居住，安養天年，自屬最適當之扶養方法
。被上訴人占有使用系爭房屋，難謂係無權占有，上訴人本於所
有物返還請求權，請求被上訴人遷讓返還房屋，亦非有據，不能
准許等詞，為其判斷之基礎。
惟按民事訴訟採辯論主義，法院以當事人聲明之範圍及提供之訴
訟資料，為裁判之基礎，凡當事人所未聲明之利益，不得歸之於
當事人，所未提出之事實及證據，亦不得斟酌之，此觀民事訴訟
法第三百八十八條之規定自明。本件被上訴人於事實審係抗辯系
爭房屋係兩造共同出資買受，供伊及配偶安養餘年，雖曾陳稱「
伊年事已高行動不便，所以要住在系爭房屋」、「系爭房屋為供
伊及配偶鄭意堅安養餘年之用」等語，惟並未主張係依民法第一
千一百十四條第一款、第一千一百十九條規定，占有使用系爭房
屋。原審逕認被上訴人上開陳述即為扶養請求之抗辯，並以之為
被上訴人占有系爭房屋之權源，顯係就當事人未聲明之利益，歸
之於當事人，殊難認為適法。況依民法第一千一百二十條規定，
扶養方法由當事人協議定之，不能協議時，由親屬會議定之。對
於親屬會議之決議不服或親屬會議不能議定時，始得訴請法院裁
判，定其扶養方法。原判決未究明兩造就扶養方法有無協議，或
親屬會議曾否為決議或不能議定，當事人有無請求法院定之，即
逕以上訴人提供系爭房屋供被上訴人居住使用，係最適當之扶養
方法為由，而為不利上訴人之論斷，自有可議。上訴論旨，指摘
原判決不當，求予廢棄，非無理由。又上訴人既自承基於孝道而
將系爭房屋借予被上訴人居住等語，茲被上訴人年事已高，行動
不便，其借用系爭房屋之目的，是否已使用完畢，事關上訴人得
否請求返還系爭房屋。案經發回，併請注意查明。
據上論結，本件上訴為有理由。依民事訴訟法第四百七十七條第
一項、第四百七十八條第二項，判決如主文。
中　　華　　民　　國　九十六　年　　三　　月   十六   日
                      最高法院民事第五庭
                          審判長法官  吳　啟　賓
                                法官  高　孟　焄
                                法官  劉　福　來
                                法官  吳　謀　焰
                                法官  李　寶　堂
      本件正本證明與原本無異
                                      書  記  官
中　　華　　民　　國　九十六　年　　三　　月　二十八　日
                                                      V
